【裁判字號】    98,訴,17
【裁判日期】    981223
【裁判案由】    損害賠償
【裁判全文】
臺灣高等法院高雄分院民事判決            98年度訴字第17號
原      告  戊○○○
            乙○○
            丙○○
兼上三人
訴訟代理人  甲○○
被      告  丁○○
訴訟代理人  謝嘉順律師
上列當事人間請求侵權行為損害賠償事件，原告於刑事訴訟程序
（本院98年度上易字第429 號）附帶提起民事訴訟（本院98年度
附民字第68號），經本院刑事庭裁定移送前來，本院於民國98年
12月9日言詞辯論終結，判決如下︰
    主  文
被告應給付原告新臺幣貳佰捌拾萬元，及自民國九十八年九月三
日起至清償日止，按年息百分之五計算之利息。
訴訟費用由被告負擔。
    事 實 及 理 由
一、原告起訴主張：原告戊○○○之配偶即其餘原告之父親謝天
    發與被告係兄妹關係，謝天發於民國92年3 月5 日交付新台
    幣（下同）300 萬元予被告保管，言明該款項用以處理其身
    後之事，及供原告生活及就學花費。詎被告於收受上開款項
    後，僅於93年1 月5 日謝天發過世後，支付謝天發之殯葬費
    用20萬元，餘280 萬元則侵占入己，拒不返還。爰依侵權行
    為法律關係，聲明請求判命被告給付原告280 萬元及自起訴
    狀繕本送達翌日起至清償日止，按年息5%計算之利息。
二、被告則以：伊並無侵占謝天發交付之300 萬元，該筆款項係
    因伊與姐妹共6 人未繼承伊等之父謝新居之遺產，僅謝天發
    、訴外人謝天進（已）繼承，且謝天發繼承之遺產較謝天
    進多，謝天發為補償伊等姐妹6 人，而交付300 萬元予伊，
    並要伊分配予姐妹；又謝天發去世前，其與女性友人之生活
    費、醫療費，及其去世後之殯葬費合計約150 萬元，均係由
    該300 萬元支出，故目前伊受領之款項僅剩餘150 萬元，並
    非280 萬元等語，資為抗辯。並聲明：原告之訴駁回，訴訟
    費用由原告負擔。
三、兩造不爭執事項：
  (一)原告戊○○○係謝天發之配偶，原告乙○○、丙○○、甲○
    ○係謝天發之子女。被告係謝天發之妹；謝天發尚有兄謝天
    進1 人及姐妹黃謝梅、張謝秀里、楊謝金菊、陳謝秋蘭、謝
    月美等5人（下稱黃謝梅等5人）。
  (二)謝天發於92年3 月5 日交付300 萬元予被告。
  (三)謝天發於93年1 月5 日死亡，其殯葬費20萬元係由上述300
    萬元內支出。
四、兩造爭點：
  (一)謝天發交付300 萬元予被告，係委託被告保管？或係為補償
    被告及其姐妹黃謝梅等5 人未繼承其等之父謝新居遺產而給
    與？
  (二)承上，若係為委託保管而非為補償之故，被告拒不返還謝天
    發交付之款項，是否構成侵權行為？又原告得請求被告賠償
    之金額為何？
五、謝天發交付300 萬元予被告，係委託被告保管？或係為補償
    被告及其姐妹黃謝梅等5 人未繼承其等之父謝新居遺產而給
    與？
    原告主張謝天發交付並委由被告保管300 萬元，為被告所否
    認，辯稱：謝天發交付之300 萬元係為補償伊及姐妹共6 人
    未繼承伊等之父謝新居之遺產等語。並援引謝天發繼承之遺
    產較謝天進為多之事實，及伊姐妹黃謝梅、張謝秀里、楊謝
    金菊、陳謝秋蘭、謝月美等5 人（下稱黃謝梅等5 人）暨伊
    夫陳正揚於本院98年度上易字第429 號刑事案件（下稱刑案
    ）偵審程序中之證詞為佐證。經查：
  (一)謝天發、謝天進於謝新居死亡後，就謝新居所遺留坐落高雄
    縣大樹鄉○○○段570 地號（5,674平方公尺）應有部分1/2
    、同段40-2地號（6,130 平方公尺）應有部分6/8 、同段36
    地號（287 平方公尺）應有部分788/809 等3 筆土地，由謝
    天發分割繼承得570 地號應有部分1/2 、同段40-2地號應有
    部分3/8 、同段36地號應有部分788/809 等土地，謝天進僅
    分割繼承得40-2地號應有部分3/8 土地，固有土地登記謄本
    、異動索引表等附卷可稽（本院卷第54、56-63 、66-75 頁
    ），而可徵謝天發繼承之謝新居遺產確較謝天進為多。惟謝
    天發繼承之遺產較謝天進多之事實，並無從證明謝天發有允
    諾補償被告及黃謝梅等5 人未繼承遺產之損失，或謝天發交
    付被告之300 萬元即係為補償伊等未繼承遺產之故。
  (二)其次，證人黃謝梅等5 人及被告之夫陳正揚於刑案偵、審中
    固曾證稱謝天發交付予被告之300 萬元係因被告父親分產時
    ，被告及黃謝梅等5 人未分得，謝天發以此款項作為補貼等
    語（刑案95年度他字第10091 號卷第55-56 頁；一審卷第25
    -30 頁、34-37 頁、第30-33 頁；96年度偵續字第257 號卷
    第28-30 頁、49-51 頁）。惟證人黃謝梅、張謝秀里就伊等
    如何知悉謝天發交付300 萬元予被告以供補償並分配予伊等
    ，證人黃謝梅先則證述：「謝天發在死前，跟我說他有錢放
    在丁○○（即被告）處」（刑案95年度他字第10091 號第55
    -56 頁），後則證稱：「（檢問：謝天發在何時何地說的？
    ）他就是在我二妹家跟我們六個姐妹說的」等語（刑案一審
    卷第20-24 頁），其所述謝天發告知交款予被告委由被告分
    配之時間一則在臨死前，一則在與死亡無關之時點，告知之
    地點一則不明確，一則在其二妹（即張謝秀里）住處，而前
    後不一。又證人張謝秀里雖亦證述：「（檢問：謝天發生病
    後，92年有無去過你家？）有；（檢問：有何人在家？）91
    年11月我兒子也在家，我們姐妹都在場，謝天發說錢要給我
    們」等語（刑案一審卷第25-30 頁），惟與被告於刑案中所
    稱：「謝天發... 有領到一筆退休金要分給我們姐妹，先放
    在我這裏，他是退休後跟我們姐妹說的... 他是分別跟我們
    姐妹說的」等詞（刑案95年他字第10091 號卷第56-57 頁）
    ，一者係謂謝天發於姐妹6 人在場時一次告知，一者係謂各
    別告知個人，而顯有出入。另證人陳正揚於刑案偵查中證稱
    ：（就你所知謝天發的錢是何回事？）謝天發還沒有退休時
    ，跟他的姐妹說他有一塊地，本來是他父親的，後來姐妹都
    拋棄繼承，說這筆錢會分給她們姐妹」等語（刑案96年度偵
    續字第257 號卷第49-51 頁），就謝天發告知姐妹之時點陳
    稱係退休之前，核與被告就謝天發告知姐妹之時點，陳稱係
    在謝天發退休之後，亦顯有不同。
  (三)再者，被告就謝天發交付之款項是否已分配予姐妹乙節，於
    本件審理中陳稱：到目前為止都沒有實際上的分取（本院卷
    第39頁背面、第40頁），而證人黃謝梅等5 人於刑案偵審中
    就謝天發交付之款項有無分配乙節，證人黃謝梅先則證稱：
    「（問：對謝美英說她有分20幾萬給妳有否此事？」有，我
    如果沒錢就會向她拿，每次拿5 萬、10萬不等，目前還沒拿
    完... 我很確定已經拿了15萬」（見刑案96年度偵續字第25
    7 號第75-79 頁），後則改稱：「（辯問：剩下的150 萬元
    ，你們有無決定如何分？）我們有說要分... 但還沒有分」
    等語（刑案一審卷第20 -24頁），前後所述歧異，且其先前
    所稱已分取15萬元，亦與被告於本件所稱尚未分配之情不符
    。又證人張謝秀里證稱：「（審問：姐妹當中有無人缺錢，
    先拿這筆錢去用？），有我有先向丁○○拿40、50萬元」（
    刑案一審卷第25-3 0頁）；又證人謝月美證稱：「錢也全部
    分配了」（刑案96年度偵續字第257 號卷第90-92 頁），亦
    均與被告於本件所稱尚未分配等語有所出入。另證人楊謝金
    菊證稱：「（辯問：當初300 萬元說要給你們，為何不直接
    拿給你們，而放在丁○○那邊？）我有拿到20萬元；（審問
    ：20萬元何人拿給你？）是謝天發領出來給我的... 他住院
    之前就拿給我了」等詞（刑案一審卷第34-37 頁），核與被
    告所稱尚未分配等語有間，且其所稱係謝天發直接交付予其
    ，亦與被告向來所謂謝天發交款予伊委由伊分配等情不符。
    再證人陳謝秋蘭證述：「（檢問：300 萬元中，你分得多少
    ？）我放在丁○○那邊，我要用時就有」等語（刑案一審卷
    第30-33 頁），依其語意亦無從認謝天發交付之款項業已分
    配，而與其餘4 名證人前揭證述有所齟齬。
  (四)承上所述，證人黃謝梅等5 人、陳正揚所言，多所自相矛盾
    或相互齟齬或與被告所述情節出入、不符，足認其等所言存
    有重大疵累，而均無可採。從而，被告所舉謝天發較謝天進
    繼承較多遺產之事實，或證人黃謝梅等5 人、陳正揚之證詞
    均不足證明謝天發交付300 萬元予被告係為補償被告及黃謝
    梅等5 人未繼承遺產而給與。是堪認該300 萬元係謝天發交
    付並委由被告保管者。
六、上開300 萬元係謝天發委託被告保管而非為補償之故，被告
    拒不返還謝天發交付之款項，是否構成侵權行為？又原告得
    請求被告賠償之金額為何？
  (一)按因故意或過失，不法侵害他人之權利者，負損害賠償責任
    ，民法第184 條第1 項前段定有明文。謝天發於93年1 月5
    日死亡，原告分別為其配偶、子女，依民法第1138條、第11
    47條、第1148條規定，自其死亡時起，承受其財產上之一切
    權利義務。而上述300 萬元既係謝天發所有之財產並委由被
    告保管，原告於謝天發死亡後，依法承受謝天發與被告間就
    該300 萬元之委任關係，則其等請求被告返還該300 萬元，
    即有終止委任關係並求為返還受託保管之300 萬元之意，被
    告將此款據為己有，拒不返還，係屬委任關係終止後不履行
    返還義務，同時亦構成故意不法侵害原告就該300 萬元之財
    產權，依上開規定，自應負損害賠償責任。
  (二)又謝天發死亡後，其殯葬費20萬元係由上述300 萬元內支出
    ，為兩造所不爭，已如前述。被告雖辯稱：謝天發生前與女
    性友人之生活費、醫療費等計130 萬元（即150 萬元-20 萬
    元=130萬元）亦係由該300 萬元內支出等語，惟為原告所否
    認，而被告就此事實迄至本件言詞辯論終結時止，均未能舉
    證以實其說，所辯自無可採。從而，原告自得請求被告返還
    300 萬元扣除20萬元殯葬費後之280 萬元。
七、綜合前述，原告基於侵權行為法律關係，請求被告賠償280
    萬元，及自98年9 月3 日（即起訴狀繕本送達翌日）起至清
    償日止，依法定利率年息5%計算之遲延利息，洵屬正當，應
    予准許。
八、結論：本件原告之訴為有理由，依民事訴訟法第78條，判決
    如主文。
中    華    民    國    98    年    12    月    23    日
                            民事第三庭
                                審判長法官  張國彬
                                法      官  吳登輝
                                法      官  甯  馨
以上正本證明與原本無異。
如對本判決上訴，須於判決送達後20日內向本院提出上訴狀，其
未表明上訴理由者，應於上訴後20日內向本院提出上訴理由書（
均須按他造當事人之人數附繕本）。上訴時應提出委任律師或具
有律師資格之人之委任狀，並依附註條文規定辦理。
中    華    民    國    98    年    12    月    23    日
                                書  記  官  施耀程
附註：
民事訴訟法第466 條之1 ：
對於第二審判決上訴，上訴人應委任律師為訴訟代理人，但上訴
人或其法定代理人具有律師資格者，不在此限。
上訴人之配偶、三親等內之血親、二親等內之姻親，或上訴人為
法人、中央或地方機關時，其所屬專任人員具有律師資格並經法
院認適當者，亦得為第三審訴訟代理人。
第1 項但書及第2 項情形，應於提起上訴或委任時釋明之。


司法院資訊處製作；財團法人民間司法改革基金會備份。
